【裁判字號】    98,台上,4335
【裁判日期】    980730
【裁判案由】    強盜
【裁判全文】
最高法院刑事判決            九十八年度台上字第四三三五號
上  訴  人  甲○○
選任辯護人  石娟娟律師
上  訴  人  乙○○
                    9號
上列上訴人等因強盜案件，不服台灣高等法院台中分院中華民國
九十八年五月十三日第二審判決（九十八年度上訴字第六０八號
，起訴案號：台灣台中地方法院檢察署九十七年度偵字第一二二
六六號），提起上訴，本院判決如下：
    主  文
上訴駁回。
    理  由
按刑事訴訟法第三百七十七條規定，上訴於第三審法院，非以判
決違背法令為理由，不得為之。是提起第三審上訴，應以原判決
違背法令為理由，係屬法定要件。如果上訴理由書狀並未依據卷
內訴訟資料，具體指摘原判決不適用何種法則或如何適用不當，
或所指摘原判決違法情事，顯與法律規定得為第三審上訴理由之
違法情形，不相適合時，均應認其上訴為違背法律上之程式，予
以駁回。本件上訴人甲○○上訴意旨略稱：(一)、上訴人甲○○、
乙○○二人係因被害人丙○○之機車碰撞甲○○之小客車，為使
丙○○賠償損害，始妨害丙○○及其女友李欣穎之自由及出言恐
嚇，並無強盜犯意。(二)、依雙方起爭執之台中市○○○路與國際
街路口現場情況，上訴人等不可能強押被害人上車，上訴人等僅
施以恐嚇行為，未使用強暴、脅迫手段，被害人僅心生畏懼，尚
未達不能抗拒程度，故上訴人等至多僅犯恐嚇取財及妨害自由罪
。(三)、原審認定之犯罪事實與第一審判決所載事實相同，原審竟
徒以第一審未考量上訴人等逼使被害人交付財物之手段，已致被
害人等不能抗拒為由，認第一審論處上訴人等犯擄人勒贖罪係屬
不當，而改判論處加重強盜罪，其判決理由牽強，難令人信服，
有理由不備之違法。(四)、原審認定上訴人等所犯加重強盜之犯罪
情節既較第一審認定之擄人勒贖情節輕微，惟卻量處較第一審判
決更重之刑，顯有違罪刑相當原則，並與刑事訴訟法第三百七十
條禁止不利益變更原則有違，有判決不適用法則及適用不當之違
法。(五)、原判決未將上訴人等最初傷害被害人之犯行與之後之犯
行切割，而以傷害行為認定被害人已心生畏懼而不能抗拒被強押
上車，上訴人等係為強盜財物而押被害人等上車，顯有違經驗法
則及論理法則。又被害人猜測車上有刀槍之供述，為傳聞證據，
原判決採用其供詞，亦有未當。(六)、被害人等上車後，行動自由
，未受到監管，車窗未上鎖，甲○○雖曾亮出藍波刀，但隨即收
起，未持以抵住被害人，上訴人等亦未出言恫嚇要斷被害人之手
腳，事後係被害人主動要提款賠償及出具本票與保證書，上訴人
等所為並非強盜犯行，被害人挾怨報復之詞不可採信，原判決以
擬制推測方法論罪，難認適法。(七)、被害人二人所述係何人叫丙
○○下車領錢一節，並不一致，足證其等所述為不可採。李欣穎
稱事後本來不去警局報案，可見賠償已達共識，並無強暴、脅迫
情事，才不願報案，益證無何強盜犯行，至多僅犯恐嚇取財罪。
(八)、甲○○於原審要求審判長勘驗第一審民國九十七年十月二十
八日審判期日之錄影光碟，以證明丙○○當庭供證甲○○自始僅
要求賠償一個車門，原審未予調查，有調查未盡之違法。懇求本
院勘驗第一、二審之審判錄影光碟。(九)、甲○○及辯護人於第一
審曾請求調查目睹雙方爭執並報案之人，第一審未予調查；又乙
○○於原審請求調取丙○○下車領款之錄影帶，原審亦未予調查
；另原審未調查雙方車輛擦撞之具體情況，致事實不明，均有調
查未盡之違法。(十)、原判決事實欄記載「丙○○認為上開自用小
客車右後車門之二個凹陷處，並非其機車造成」等情，然理由欄
未說明憑以認定之證據，已有未當。又理由欄所引李欣穎所述：
「他們就用車子將丙○○撞倒攔下他……」等語，與上述事實欄
所載亦不一致，亦有理由矛盾之違法。(十一)、究竟是何人說車上有
槍，原判決事實欄記載係乙○○所說，理由欄卻引用李欣穎所說
係甲○○所說，亦有矛盾之處。(十二)、原判決事實欄記載丙○○領
錢交予乙○○後，上訴人等才命被害人等簽具保證書，然理由欄
則引用李欣穎於九十七年六月十一日偵訊時所稱丙○○下車領錢
時，甲○○在車上叫伊寫肇事賠償之字據，之後丙○○即領錢回
來等語之供述，足見就何時簽保證書一事，事實記載與理由說明
不一致，有理由矛盾之違法等語。上訴人乙○○上訴意旨則略以
：(一)、丙○○究竟在何地之ATM 櫃員機提領現款，事實欄記載在
台中縣大雅鄉○○路一五九０號之「萊爾富便利商店」內；理由
欄引用之丙○○於九十七年六月十日之偵訊筆錄，則稱在大雅鄉
○○路之萊爾富便利商店內；理由欄引用之甲○○於第一審之供
述，則稱在台中縣神岡鄉之萊爾富便利商店內，足見此部分事實
記載及理由說明間不盡一致，有理由矛盾之違法。(二)、本案用以
恫嚇丙○○、李欣穎之藍波刀，原判決既認定屬甲○○所有，卻
於乙○○之主刑項下諭知沒收，違背刑法第三十八條之規定。(三)
、原判決事實欄記載「經警見甲○○行跡可疑，予以盤查後，經
甲○○同意搜索，當場扣得鋁棒一支、藍波刀一支、本票二張、
證件影本一張、保證書一張，進而查獲甲○○。」等情。然原判
決理由欄並未說明憑何事證認定甲○○有同意警方搜索，且卷內
亦無此證據，故警方係違法搜索，其搜索所得證物是否有證據能
力，自有可疑，原判決就此未予明，均有判決不備理由之違法
。(四)、被害人二人於警方初詢時，二人所述情節完全相同，足見
係事先串謀背誦，心態偏差，誣陷上訴人。原判決就其二人事後
所述不一致部分，竟認係因心緒不穩、因被脅迫致為片段之記憶
所致，不得以其等就部分細節之供述不一致，而認二人之證言全
不可採云云，其採證有違經驗法則及論理法則等語。
惟查證據之取捨、證據證明力之判斷，以及事實有無之認定，屬
事實審法院之職權，苟其取捨、判斷與認定，並不違背論理法則
及經驗法則，即不容任意指為違法，而執為適法之第三審上訴理
由。本件原審認定上訴人二人有原判決所載以非法方法剝奪他人
行動自由、攜帶兇器強盜取得財物及攜帶兇器強盜取得財產上不
法利益等犯行，係以該事實業據被害人丙○○、李欣穎於偵查及
第一審審理時證述甚詳；上訴人等均坦承因丙○○認甲○○開車
太慢，叫甲○○開快一點，雙方起口角，上訴人等先毆打丙○○
成傷後，認丙○○之機車撞擊甲○○之小客車車門致凹陷，乃叫
被害人等上甲○○之小客車，嗣丙○○至萊爾富便利商店之銀行
櫃員機提領新台幣（下同）八萬四千元交付乙○○，上訴人等並
命被害人出具面額分別為十五萬元及六萬六千元之本票二張及保
證書，又命被害人影印丙○○之身分證、李欣穎之駕照交付上訴
人等後，始讓被害人等離去等情屬實。雖上訴人等否認有何強盜
及妨害自由之犯行，辯稱：被害人等係為談車輛毀損問題而自願
上車，並自願賠償出具本票及保證書云云，然查甲○○於警詢時
供承猛打丙○○後，心起歹念，乙○○提議向被害人恐嚇取財，
因而出言恐嚇，命令被害人上其小客車，在車內亮出藍波刀，乙
○○強押丙○○下車提款，伊則在車內看住李欣穎，提款後再命
丙○○簽立本票及保證書，及命李欣穎在本票上背書，於留下丙
○○之身分證影本及李欣穎之駕照影本後，才讓被害人等離去等
語；於偵查中亦為大致相符之供述。乙○○於第一審亦供承有叫
丙○○賠償一百萬元，甲○○在車上有取出藍波刀恐嚇說被害人
如不要賠錢，要殺他們一刀等語。足見上訴人等所述情節大部分
與被害人等之指述相符，僅就關鍵事項即如何使被害人等上車及
在車上如何叫被害人等籌錢之經過等為避重就輕之供詞。查上訴
人等所爭執之小客車右後車門被撞損部分，僅二處小凹陷，有檢
察官勘驗筆錄及照片在卷可參，謂此凹陷須賠償一百萬元或三十
萬元，顯非社會通念及一般人所能想像並認為正當，況證人詹揚
育於偵、審中先後到庭結證甲○○打電話問伊一個車門多少錢，
伊告知約一、二萬元等語，故上訴人等當時已知縱使更換新車門
，費用亦不過一、二萬元，乃其等竟強索一百萬元，再降為三十
萬元，參以甲○○警詢時供承心起歹念，乙○○提議向被害人等
恐嚇取財等語，及上訴人等於第一審均自承有藉機揩油之意思，
則上訴人等就超過車門價值部分，主觀上顯有不法所有意圖，故
上訴人等所辯無不法所有意圖云云，為不可採信。依案發當時情
狀，被害人等已因上訴人等之言詞及舉止，達不能抗拒程度，才
陸續交付現款、本票、保證書等物。此外，復有自動櫃員機交易
明細表、被害人之銀行存摺影本、車輛照片、查扣物品照片、本
票、保證書、證件影本及鋁棒、藍波刀等可資佐證等證據，予以
綜合判斷，認上訴人等犯行堪以認定。並指駁說明上訴人等否認
犯罪，所辯何以為不可取之理由。又以核上訴人等所為，係犯刑
法第三百零二條第一項、第三百三十條第一項之罪，依想像競合
犯規定，從一重之攜帶兇器強盜罪處斷，於法定刑內量處其刑。
已詳其所憑證據及認定之理由，所為論斷均有卷存證據資料可
資覆按。上訴意旨雖指摘原判決違法，然查原判決已說明本案雖
係上訴人等提起第二審上訴，但因第一審適用法條不當而撤銷改
判，原審自得諭知較第一審判決為重之刑之理由，甲○○上訴意
旨謂原判決之量刑有違刑事訴訟法第三百七十條禁止不利益變更
原則之規定云云，尚有誤會，自非合法之上訴理由。究竟是何人
叫丙○○下車領錢之枝節問題，於判決本旨不生影響，尚難執被
害人二人就此所述情節不盡相符，執為合法之上訴理由。甲○○
及其辯護人於原審並未曾請求勘驗第一審審判期日之錄影光碟，
上訴意旨謂原審未依其請求為勘驗，係違法云云，並非依據卷內
資料執為指摘之合法上訴理由。丙○○有下車領八萬四千元交予
乙○○之事實，為上訴人等所不否認，故該領款時之監視錄影帶
無調取之必要，原判決未說明其理由，雖欠妥當，但於判決本旨
既不生影響，亦難執此為合法之上訴理由。究竟是何人說甲○○
之小客車上有槍、丙○○係在領錢之前或之後出具保證書等，均
係於判決不生影響之枝節問題；丙○○領款之櫃員機在何處，原
判決所載雖不盡一致，於上訴人等之成立犯罪亦無何影響，上訴
意旨執此指摘原判決就上述事項所載不盡一致為違法，非適法之
上訴理由。基於共同實行犯罪，應由正犯各負全部責任之理論，
正犯中某人所有供犯罪所用之物，自得在其他正犯主刑項下諭知
沒收，原判決既認上訴人二人係共同正犯，則原判決於乙○○主
刑項下諭知沒收甲○○所有，供犯罪所用之藍波刀，並無不合，
乙○○上訴意旨謂此沒收之諭知為違法云云，亦屬誤會。卷內台
中市警察局第六分局搜索扣押筆錄上「執行之依據」一欄記載「
依刑事訴訟法第一百三十一條之一經搜索人同意執行搜索」，甲
○○並於該欄受搜索人簽名欄上簽名捺手印（附於警卷），足證
警方係經甲○○之同意執行搜索其小客車，因而查扣相關物證。
乙○○上訴意旨謂警方未經甲○○同意即為搜索云云，尚有誤會
。又原判決理由欄雖疏未說明上述事證，然於判決本旨不生影響
，不得執此為合法之上訴理由。另捨棄台灣銀行自動櫃員機交易
明細表二張、查獲地點之電子地圖一張、行動電話通聯紀錄、彰
化銀行沙鹿分行函等證據，依前述其他證據，仍可認定上訴人等
犯罪，於判決本旨不生影響，尚難執原審審判期日未提示此部分
證據，為合法之上訴理由。至於其他上訴意旨均係就原審已調查
及依憑卷內證據所為採證認事職權之合法行使，以及原判決已論
列說明之事項，依憑己見任意指摘為違法，並重為事實之爭執，
否認有強盜及妨害自由犯行，殊與法律規定得為第三審上訴理由
之違法情形不相適合。衡以前開說明，本件上訴為違背法律上之
程式，應予駁回。
據上論結，應依刑事訴訟法第三百九十五條前段，判決如主文。
中    華    民    國  九十八  年    七    月   三十   日
                      最高法院刑事第五庭
                          審判長法官  陳  正  庸
                                法官  賴  忠  星
                                法官  林  秀  夫
                                法官  宋      祺
                                法官  陳  祐  治
      本件正本證明與原本無異
                                      書  記  官
中    華    民    國  九十八  年    八    月    四    日
                                                      Ｑ


司法院資訊處製作；財團法人民間司法改革基金會備份。
